臺灣臺南地方法院交通事件裁定　　　　　 96年度交聲字第8號
原處分機關　交通部公路總局嘉義區監理所台南監理站
異議人即受
處分人　　　甲○○ 女 36歲.
上列受處分人因違反道路交通管理處罰條例案件，對於交通部公
路總局嘉義區監理所台南監理站，民國95年12月15日所為之裁決
處分（處分案號：嘉監南字第裁74-ZD0000000號），聲明異議，
本院裁定如下：
      主  文
原處分撤銷。
甲○○不罰。
      理  由
一、原處分意旨略以：異議人即受處分人甲○○（下稱異議人）
    所有車牌號碼5S-5349號自小客車 (下稱系爭車輛)，於民國
    91年03月07日16時08分許，行駛於時速限制每小時為100公
    里之國道1號高速公路，南向255公里處，因經科學儀器測定
    以每小時113公里之速度超速13公里行駛，經國道公路警察
    局第四隊警員 (下稱舉發機關)，以違反道路交通管理處罰
    條例 (下稱處罰條例)第33條第1項第1款 (原處分漏列第1款
    )予以製單逕行舉發。嗣原處分機關即交通部公路總局嘉義
    區監理所台南監理站（下稱原處分機關），以異議人違規事
    實明確，依裁處時處罰條例第33條第1項第1款之規定 (原處
    分漏列第1款)及第63條第1項第1款 (原處分對此亦漏列第1
    款)之規定，裁處異議人罰鍰新臺幣 (下同)6000 元，並記
    違規點數1點等語。
二、本件聲明異議意旨略以：異議人於90年11月19日與前夫乙○
    ○離婚後，隨即北上寄居親姐姐住處，因變更車籍地須繳清
    款項，故未變更之，致其後車籍地及戶籍地皆無人居住。異
    議人從未收到違規通知單，亦未藉由他人收到違規通知單。
    另系爭車輛於異議人離婚後因無力繳納分期付款，已於91年
    8 月28日起由銀行轉列為壞帳，將系爭車輛拖走並拍賣之，
    於此之前皆由前夫乙○○使用，並查無下落，系爭車輛於上
    述違規時、地皆由乙○○所駕駛。為此聲明異議，請求監理
    機關提供已為送達之證明，或以最低罰則裁處實際駕駛人乙
    ○○云云。
三、按行政罰法第5條規定「行為後法律或自治條例有變更者，
    適用行政機關最初裁處時之法律或自治條例，但裁處前之法
    律或自治條例有利於受處罰者，適用最有利於受處罰者之規
    定」 (本法業經總統於94年2月5日，以華總一義字第094000
    16841號令公布)，顯見行政罰法係採「從新從輕」原則。亦
    即違反行政法之義務之行為後，如法律或自治條例有變更，
    則行政裁處之法律適用，原則上從新法即裁處時之法律，例
    外始從對被告較有利之舊法即行為時法。而本件違規行為後
    ，道路交通管理處罰條例於94年12月28日修正公布，並於94
    年7月1日起施行，就有關高速公路超速行駛之違規之行為，
    修正前處罰條例第33條第1項係規定：汽車行駛於高速公路
    或設站管制之道路，而不遵管制之規定者，處汽車駕駛人新
    台幣3000元以上6000元以下罰鍰。現行處罰條例第33條第1
    項第1款係規定：汽車行駛於高速公路、快速道路或設站管
    制之道路，不遵管制限制、禁止、行車管制及管理事項之管
    制規則而有行車速度超過規定之最高速限或低於規定之最低
    速限之行為者，處汽車駕駛人新台幣3000元以上6000元以下
    罰鍰。因此汽車駕駛人行經高速公路有超速行駛之情形時，
    比較修正前該條例第33條第1項及修正後該條例第33條第1項
    第1款之規定，並無有利或不利受處分人之情形；又汽車駕
    駛人有上揭違規情形，除依原條款處罰鍰外，無論依修正前
    或修正後同條例第63條第1項第1款規定，均係記違規點數1
    點，亦無不同。末按本條例關於車輛所有人之處罰，如應歸
    責於車輛駕駛人者，處罰車輛駕駛人，系爭車輛違規時之處
    罰條例第85條第2項定有明文；又逕行舉發違反道路交通管
    理事件，經汽車所有人依通知單之應到案日期前到案，並告
    知違規駕駛人姓名、身分證統一編號及住址者，處罰機關應
    即另行通知違規駕駛人到案依法處理；逾應到案日期，處罰
    機關應依本條例第85條第3項規定處罰該汽車所有人，本件
    違規時之違反道路交通管理事件統一裁罰基準及處理細則第
    24條，亦有明文；又本條例之處罰，受舉發違反道路交通管
    理事件之受處罰人，認為受舉發之違規行為應歸責他人者，
    應於舉發違反道路交通管理事件通知單應到案日期前，檢附
    相關證據及應歸責人相關證明文件，向處罰機關告知應歸責
    人，處罰機關應即另行通知應歸責人到案依法處理。逾期未
    依規定辦理者，仍依本條例各該違反條款規定處罰，本件裁
    決時之處罰條例第85條第1項亦有明文。就上揭有關違規行
    為可歸責於他人之規定觀之，新舊法之規定，亦無不同。準
    此，揆諸前揭規定與說明，本件應適用裁處時即修正後之法
    律處罰，合先敘明。
四、按汽車行駛於高速公路，而不遵行車管制之規定，而有行車
    速度超過規定之最高速限者，處汽車駕駛人新臺幣3000元以
    上6000元以下罰鍰；並記違規點數一點，處罰條例第33 條
    第1項第1款、第63條第1項第1款，分別定有明文。次按，汽
    車駕駛人之行為有其他違規行為經以科學儀器取得證據資料
    之情形，當場不能製單舉發者，得逕行舉發處罰；前開逕行
    舉發，應記明車輛牌照號碼、車型等可資辨明之資料，查明
    汽車所有人姓名或名稱、住址後，製單舉發處罰之，道路交
    通管理處罰條例第7條之2第1項第7款、第4項亦分別定有明
    文。複按，處罰條例之處罰，受舉發違反道路交通管理事件
    之受處罰人，認為受舉發之違規行為應歸責他人者，應於舉
    發違反道路交通管理事件通知單應到案日期前，檢附相關證
    據及應歸責人相關證明文件，向處罰機關告知應歸責人，處
    罰機關應即另行通知應歸責人到案依法處理。逾期未依規定
    辦理者，仍依本條例各該違反條款規定處罰。處罰條例第85
    條第1項亦規定甚明。
五、本院審查：
  (一)上揭小客車，於91年03月07日16時08分許，經舉發機關以，
    行駛於最高時速限制每小時為100公里之國道1號高速公路，
    南向255公里處時，因經科學儀器測定以每小時113公里之速
    度超速13公里行駛為由，予以製單舉發，嗣原處分機關以異
    議人之違規事實明確，乃依處罰條例第33條第1項第1款及第
    63 條第1項第1款之規定，裁處異議人罰鍰6000元，並記違
    規點數1點乙節，有；
　　原處分機關嘉監南字第裁74-ZD0000000號裁決書。
　　舉發機關公警局交字第ZD0000000號舉發違反道路交通管
      理事件通知單。
    等件為證，且為異議人所不否認，此部分事實當可認定。
  (二)本件異議人主張，系爭車輛違規當時係在其前夫乙○○之占
    有中，係乙○○駕駛該車輛違規，以及系爭車輛經設定動產
    擔保，因無法清償為銀行拍賣乙節，業據異議人提出異議人
    甲○○與乙○○之離婚證書1紙附卷可稽 (見本院卷第5頁)
    ，且有本院依職權調閱之異議人全戶戶籍資料 (見本院卷第
    10 頁)、原處分機關96年1月23日嘉監南字第0960101741號
    函及所附汽車異動歷史查詢 (見本院卷第13頁)、汽車新領
    牌照登記書、汽 (機)車過戶登記書 (見本院卷第15頁)、汽
    (機)車各項異動登記書 (見本院卷第16頁)、臺灣士林地方
    法院91年8月28日士院儀執貴字第14667號函及所附動產擔保
    交易附條件買賣設定登記申請書 (見本院卷第18頁)及附條
    件買賣契約書 (見本院卷第19頁)、交通部公路總局臺北區
    監理所宜蘭監理站96年1月24日北監宜字第0960000737號函
    及所附汽 (機)車過戶登記書 (見本院卷第21頁)、汽車異動
    歷史查詢 (見本院卷第21頁)等件為證，此部分事實當可認
    定。另參酌舉發照片 (見本院卷第50頁)內容所顯示之駕駛
    人，可辨認出係男性而非女性，且經異議人當庭指認其中之
    駕駛人即係其前夫乙○○ (見本院卷第33頁)等語與參酌乙
    ○○經本院2次傳喚均未到庭，以證明其是否為舉發照片中
    之駕駛人等情，本院認為異議人辯稱系爭車輛，違規當時並
    非在其實力支配之下，而係在乙○○占有使用中之事實，當
    可認定。
  (三)另查：異議人於本件違規當時，因離婚 (90年11月19日離婚
    ) 離去其住所地，未變更戶籍與車輛乙節，亦據異議人坦承
    在卷 (見本院卷第3頁)。而上揭違規事實，經舉發機關於91
    年5 月15日製單逕行舉發後，即依車主之車籍地台南市○區
    ○○里○○路○段32巷108號地址掛號郵寄，因無法送達，經
    舉發機關以91年6月7日公警國四交字第0910006109號函辦理
    公示送達，此有該函及告發單退件移送清冊1紙附卷可稽 (
    見本院卷第52、53頁)。然查異議人之戶籍於84年5月11日起
    遷入臺南縣永康市○○里○○路201巷32弄60號，於91年10
    月31日始遷入上揭台南市○區○○里○○路○段32巷108號與
    車籍相同之地址，此有本院依職權調閱之異議人遷徒紀錄資
    料查詢結果附卷可稽 (見本院卷第56至58頁)。從而，異議
    人於舉發機關舉發及舉發通知單送達當時，實際上並未居住
    於該車籍地，且戶籍亦尚未遷入上址之事實當可認定。按當
    事人變更其送達之處所而不向行政機關陳明，致有應為送達
    之處所不明者，行政機關得依職權命為公示送達，行政程序
    法第78條第3項規定甚詳。異議人變更其應受送達之處所後
    ，雖未依照道路交通安全規則第23條之相關規定，向監理機
    關申請變更該小客車車籍資料上之車主地址，然舉發機關於
    舉發單送達異議人之同時，查詢異議人戶籍地址何在乃輕而
    易舉之事，因此亦難認異議人有因其不向行政機關陳明之不
    作為，而致應為送達之處所不明之情事。基此並參照前述說
    明，本件舉發機關本應另向異議人戶籍地為送達，卻逕為公
    示送達，因之本件舉發違反道路交通管理事件通知單之送達
    程序，經核於法尚有違誤，即非合法，從而舉發通知單上之
    應到案日期即無從起算。
  (四)依照上揭規定，異議人既無上揭違規行為，於收受裁決書之
    日起3日內即向本院聲明異議，並檢附相關證據及應歸責人
    相關證明文件，向本院告知應歸責人為何人，自符上揭處罰
    條例第85條之規定，而應由處罰機關另行通知應歸責之人到
    案依法處理，附此敘明。
六、綜上所述，本件既無積極之事證，足以證明異議人於前述時
    、地，原處分所稱之違規情形，則原處分機關貿然予以裁罰
    ，於法即有未合。故應由本院裁定將原處分撤銷，並另為異
    議人不罰之諭知，以資適法。
七、據上論斷，應依道路交通案件處理辦法第20條前段，裁定如
    主文。
中　　華　　民　　國　　96　　年　　6 　　月　　29　　日
                   　　　　　交通法庭法　官　蔡直青
以上正本證明與原本無異。
如不服本裁定，應於收受送達後5日內向本院提出抗告狀。（應
附繕本）
           　　　　　　　　　　　　　書記官　劉鴻瑛
中　　華　　民　　國　　96　　年　　6 　　月　　29　　日
